【裁判字號】    99,交聲,124
【裁判日期】    990125
【裁判案由】    交管條例聲異
【裁判全文】
臺灣板橋地方法院交通事件裁定        99年度交聲字第124 號
原處分機關  臺北市交通事件裁決所
異議人即
受處分人    甲○○
上列異議人即受處分人因違反道路交通管理處罰條例案件，對於
臺北市交通事件裁決所中華民國99年1 月4 日所為之處分（原處
分案號：北市裁罰字第裁22-AEX094200號），聲明異議，本院裁
定如下：
    主      文
原處分關於裁處甲○○罰鍰新臺幣肆萬玖仟伍佰元部分撤銷。
上開撤銷部分，不罰。
    理      由
一、原處分意旨略以：本件異議人即受處分人甲○○於民國97年
    11月7 日凌晨3 時44分許，駕駛車號DQ-2972 號自用一般小
    客車行經臺北市○○路時，為警攔檢，測得其吐氣所含酒精
    濃度達每公升0.97毫克，經警依違反道路交通管理處罰條例
    第35條第1 項第1 款規定製單告發後，異議人不服提出申訴
    ，經原處分機關臺北市交通事件裁決所調查結果，仍認異議
    人有「汽車駕駛人酒精濃度超過規定標準（0.55以上）」之
    違規行為，而依道路交通管理處罰條例第35條第1 項第1 款
    規定，於99年1 月4 日以北市裁罰字第裁22-AEX094200號裁
    決書裁處受處分人罰鍰49,500元，並吊扣駕駛執照12個月，
    及施以道路安全講習等情，有卷附臺北市政府警察局舉發違
    反道路交通管理事件通知單（北市警交字第AEX094200 號，
    下稱舉發通知單）及臺北市交通事件裁決所違反道路交通管
    理事件裁決書（北市裁罰字第裁22-AEX094200號）等在卷可
    稽。
二、異議人異議意旨略以：異議人前開酒後駕車之行為，業經臺
    灣臺北地方法院檢察署檢察官為緩起訴處分確定在案，並命
    異議人向國庫支付7 萬元，異議人已如數繳納，且於前開緩
    起訴之1 年猶豫期間內，均未再有何違法情事，惟異議人於
    近日內又收受原處分機關之裁決書，命異議人繳納罰鍰，此
    已屬一罪二罰。因異議人經濟拮据有重大困難，已無能力再
    繳納罰鍰，為此聲明異議，請求撤銷原處分關於罰鍰之部分
    等語。
三、按汽車駕駛人飲用酒類或其他類似物後其吐氣所含酒精濃度
    超過每公升0.25毫克或血液中酒精濃度超過百分之0.05以上
    者，不得駕車，道路交通安全規則第114 條第2 款定有明文
    。次按汽車駕駛人，駕駛汽車經測試檢定酒精濃度超過規定
    標準者，處新臺幣（下同）15,000元以上60,000元以下罰鍰
    ，並當場移置保管該汽車其吊扣其駕駛執照1 年，另應接受
    道路交通安全講習，道路交通管理處罰條例第35條第1 項第
    1 款、第24條第1 項第2 款亦分別規定甚明。
四、然按：
（一）道路交通管理處罰條例所規定之罰則本質上係屬行政罰，
      此由該條例中就交通違規行為所定法律效果包括罰鍰、記
      點、吊扣證照等行政罰觀之甚明（參照行政罰法第1 條、
      第2 條將罰鍰、吊扣證照及講習等處分均定為行政罰），
      是違反道路交通管理處罰條例之裁罰事件，自有行政罰法
      之適用。
（二）次按行政罰法第26條規定：「一行為同時觸犯刑事法律及
      違反行政法上義務規定者，依刑事法律處罰之。但其行為
      應處以其他種類行政罰或得沒入之物而未經法院宣告沒收
      者，亦得裁處之。前項行為如經不起訴處分或為無罪、免
      訴、不受理、不付審理之裁判確定者，得依違反行政法上
      義務規定裁處之。」即所謂一事不二罰原則，探究其立法
      目的，無非以一行為同時觸犯刑事法律及違反行政法上義
      務規定時，由於刑罰與行政罰同屬不法行為之制裁，而刑
      罰之懲罰作用較強，依刑事法律處罰即足資警惕，實無一
      事二罰再處行政罰之必要，但罰鍰以外之沒入或其他種類
      行政罰，因兼具維護公共秩序之作用，為達行政目的，行
      政機關仍得併予裁處。又刑事訴訟法第253 條之1 所指之
      緩起訴處分，其中檢察官命被告為金錢給付部分，法另明
      定得為民事強制執行名義，受處分人因上開緩起訴處分而
      剝奪其財產權，該經被告同意之金錢給付義務實具有強制
      性及懲罰性。而緩起訴處分形式上固非如易科罰金，係以
      支付金錢作為自由刑之替代，惟緩起訴實為「暫時之不起
      訴」，如被告不能履行所附加之負擔，檢察官仍應撤銷緩
      起訴，並依法追訴。是倘被告履行經由緩起訴處分所附條
      件，即得免遭檢察官啟動聲請簡易判決處刑或起訴等程序
      ，依此觀之，顯仍具有替代刑罰之效果，廣義而言，應屬
      前揭所稱之「實質刑事法律處罰」，而有行政罰法第26條
      第1 項一事不二罰規定之適用。且刑事訴訟法第253 條之
      1 第1 項係91年2 月8 日增訂，行政罰法則於94年2 月5
      日公布，制定在後之行政罰法第26條第2 項既僅臚列「不
      起訴處分或無罪、免訴、不受理、不付審理之裁判確定者
      」，排除一事不二罰原則之適用，而未將「緩起訴處分」
      一併納入，應係立法者有意排除，而非法律漏洞。且緩起
      訴處分實質上既非不能證明行為人之犯罪事實，如命為支
      付一定金額之負擔，與實質受罰無異，自與上開行政罰法
      第26條第2 項列舉之不起訴處分等情形迥然有別，仍無從
      比附援引而為相同之處置。如若不然，則刑事被告如經法
      院循審判程序判處罰金或得以易科罰金之拘役或有期徒刑
      ，無論受罰情形如何，均得以援用行政罰法第26條第1 項
      之規定，免於處以行政秩序罰之雙重不利益；至於藉由緩
      起訴處分而節省司法資源者，在基於實質懲罰目的而其財
      產權遭受剝奪之餘，卻仍另須繳納一定金額之行政罰鍰，
      其結果勢必降低刑事被告接受緩起訴處分之意願，而反噬
      緩起訴處分替代繁複刑事審判程序之制度性機能。準此以
      言，行政罰法第26條第2 項既未將緩起訴處分列舉其中，
      本於「例外規定從嚴解釋」之法理及前揭說明，自不能將
      條文中「不起訴處分」之範圍，擴及於性質顯不相同之「
      緩起訴處分」。
（三）末依94年12月18日增訂公布，並於95年7 月1 日施行之道
      路交通管理處罰條例第35條第8 項規定：「前項汽車駕駛
      人，經裁判確定處以罰金低於本條例第92條第3 項所訂最
      低罰鍰基準規定者，應依本條例裁決繳納不足最低罰鍰之
      部分。」，對照行政罰法第26條關於一事不二罰之規定，
      係於94年2 月5 日公布，於95年2 月5 日施行，顯見上開
      處罰條例規定之立法目的應係考量適用行政罰法第26條後
      ，在酒後駕車違規應受刑事處罰者，刑罰處罰額度低於行
      政罰之流弊，參以大法官會議釋字第503 號解釋所揭示：
      「…違反作為義務之行為，同時構成漏稅行為之方法而處
      罰種類相同者，如從其一重處罰已足達成行政目的時，即
      不得再就其他行為併予處罰，始符憲法保障人民權利之意
      旨」之法理，亦徵上開大法官解釋並未排除因前揭刑事處
      罰偏低所產生不合理之流弊而特別立法補繳差額之情形。
      再按中央法規標準法第16條規定：「法規對其他法規所規
      定之同一事項而為特別之規定者，應優先適用之。其他法
      規修正後，仍應優先適用。」，又道路交通管理處罰條例
      第2 條規定：「道路交通管理、處罰，依本條例規定；本
      條例未規定者，依其他法律規定。」，行政罰法第1 條規
      定：「違反行政法上義務而受罰鍰、沒入或其他種類行政
      罰之處罰時，適用本法。但其他法律有特別規定者，從其
      規定。」，故道路交通管理處罰條例基於特別法之地位而
      優於普通法行政罰法之適用。是以，違反道路交通管理處
      罰條例之酒後駕車行為人，如其因同一行為所受之罰金刑
      事處分低於主管機關依該條例第92條第3 項所定之最低罰
      鍰基準規定（指道路交通管理事件統一裁罰基準表）時，
      交通裁罰機關仍得裁處該行為人不足部分之罰鍰，此於受
      緩起訴處分而依檢察官命令向國庫繳納處分金時，亦應為
      相同之解釋，否則，與其他酒後駕車受法院判處罰金而另
      需補行政罰鍰差額者相較，豈能謂公平。故於此情形，道
      路交通管理處罰條例第35條第8 項規定應屬前述之特別規
      定，自應優先行政罰法第26條之適用（臺灣高等法院暨所
      屬法院97年度法律座談會第39號提案研討意見參照）。
五、經查：
（一）異議人於97年11月7 日3 時44分許，酒後駕駛上開自小客
      車，為警攔檢測得呼氣酒精濃度含量為每公升0.97毫克，
      當場舉發，經原處分機關以「汽車駕駛人酒精濃度超過規
      定標準（0. 55 以上）」之違規事實，依道路交通管理處
      罰條例第35條第1 項第1 款規定，裁處罰鍰49,500元，吊
      扣駕照12個月並施以道安講習等節，有臺北市交通事件裁
      決所99年1 月4 日北市裁罰字第裁22-AEX094200號違反道
      路交通管理事件裁決書1 份在卷可稽，而異議人具狀聲明
      異議，亦不否認有上揭酒後駕車之行為，是其酒後超過規
      定標準駕駛動力交通工具而為警查獲之事實，堪以認定。
（二）然異議人上開酒後駕車案件，因同時犯刑法第185 條之3
      公共危險罪，經臺灣臺北地方法院檢察署檢察官以97年度
      偵字第25676 號為緩起訴處分，其期間為1 年，異議人於
      緩起訴處分確定後10個月內支付國庫70,000元，而上開緩
      起訴處分後經臺灣高等法院檢察署於98年1 月5 日以98年
      度上職議字第91號處分書駁回再議而告確定，異議人並已
      於98年5 月20日支付完畢，且上開緩起訴處分復於99年1
      月4 日期滿未經撤銷而執行終結等情，有臺灣臺北地方法
      院檢察署檢察官97年度偵字第25676 號緩起訴處分書、臺
      灣高等法院檢察署98年度上職議字第91號處分書，及臺灣
      高等法院被告前案紀錄表各1 份附卷可稽。基此堪認異議
      人上開酒後駕車，確係一行為同時觸犯刑事法律與行政法
      規，而該緩起訴業已於99年1 月4 日因期滿且未經撤銷而
      發生實質確定，且異議人已履行上開緩起訴處分命令，支
      付具有罰金性質之處分金，揆諸上開說明，應認異議人因
      本件交通違規所應處之罰鍰部分處罰，已依刑事法律處罰
      。核其所支付上開具有罰金性質之處分金（70,000元），
      其金額已高於道路交通管理處罰條例第35條第1 項第1 款
      暨違反道路交通管理事件統一裁罰基準表所定之最低罰鍰
      基準額（49,500元），是原處分機關就本件裁罰之罰鍰部
      分，遽對異議人裁處罰鍰49,500元，此部分自有未當。
（三）至原處分機關固援引交通部95年7 月17日交路字第095000
      6986號函釋，認緩起訴乃附帶條件之不起訴處分，亦即係
      不起訴之一種，應有行政罰法第26條第2 項規定之適用等
      語。惟按法官依據法律獨立審判，憲法第80條載有明文。
      各機關依其職掌就有關法規為釋示之行政命令，法官於審
      判案件時，固可予以引用，但仍得依據法律，表示適當之
      不同見解，並不受其拘束，司法行政機關所發司法行政上
      之命令，如涉及審判上之法律見解，僅供法官參考，法官
      於審判案件時，亦不受其拘束，司法院大法官會議解釋釋
      字第216 號解釋意旨可資參照。是原處分機關所提前開函
      文，既與本院前揭見解不同，本院並不受其拘束。
（四）末查原處分裁處吊扣駕駛執照1 年及接受道安講習部分，
      乃裁罰性之不利處分，為達遏止酒後駕車之不法行為，維
      護道路交通用路權人之生命、身體之安全法益，屬行政罰
      法第26條第1 項但書及第2 條第1 款所稱之其他種類行政
      罰，此部分之裁罰於法並無不合，惟異議人僅針對原處分
      關於裁處罰鍰部分聲明異議，是本件僅應就罰鍰部分予以
      審酌，併此敘明。
六、據上論斷，應依道路交通案件處理辦法第20條，裁定如主文
    。
中    華    民    國    99    年    1     月    25    日
                     交通法庭法  官  徐子涵
上列正本證明與原本無異。
如不服本裁定，應於裁定送達後五日內敘明抗告理由，向本院提
出抗告狀。
                             書記官  張桐嘉
中    華    民    國    99    年    1     月    25    日

司法院資訊處製作；財團法人民間司法改革基金會備份。
